行　政　法　院　判　決　　　　　　　　　　　　　八十八年度判字第三七九○號
　　原　　　告　甲○○
　　被　　　告　高雄縣警察局
右當事人間因退休補償金事件，原告不服考試院中華民國八十七年七月十七日八七考
台訴決字第一○九號再訴願決定，提起行政訴訟。本院判決如左︰
　　主  文
原告之訴駁回。
　　事  實
緣原告係高雄縣警察退休人員，其前向被告申請補發退休金其他現金給與，經被告答
復，略以因上級並無編列該項預算，亦無核發之公文依據，礙難辦理。原告不服，向
高雄縣政府提起訴願，復不服高雄縣政府駁回其訴願之決定，向臺灣省政府提起再訴
願，經該府以公教人員退休金其他現金給與補償金，係由銓部核定，其應否補發差
額，亦應由銓部核定，原處分機關無權准駁，爰於八十六年十月十五日以八六府訴
一字第一六九五九二號再訴願決定：「原決定及原處分均撤銷，由原處分機關另為適
法之處理。」嗣被告依據臺灣省政府上開再訴願決定，於八十六年十一月二十日以高
警人字第七八六一五號書函，引據銓部同年九月二十七日八六台特二字第一五二五
八二二號函復原告，略以該局函復原告申請補發退休補償案，並未逾越權限，原告不
服，可依銓部釋義向該部陳情或提起訴願。原告爰向銓部及考試院提起一再訴願
，遞遭決定駁回，遂提起行政訴訟，茲摘兩造訴辯意旨於次：
原告起訴意旨略謂︰一、按退休金為公務人員工作期間報酬之迭延，屬公法上之財產
，憲法第十五條定有明文保障，大法官會議釋字第三一二號著有解釋：「公務人員公
法上財產請求權遭受損害時，得依訴願或行政訴訟程序，請求救濟」。本件系爭標的
，為被告未依警察人員管理條例特別立法，警察人員退休金，除按實領本俸外，其他
經常性「現金給與」未計列退休金發給，經請求補發其差額，迭遭駁回為爭訟之標的
，並非對於「公教人員退休金其他現金給與補償金發給辦法」（以下簡稱補償辦法）
有所不服，合先陳明。二、警察人員工作特殊，故被歸類為危險勞力職務，較一般公
務人員提前命令退休，因此有警察人員管理條例之特別立法，依該條例第二十二條規
定，警察人員之俸給分本俸年功俸，及加給均以月計，第二十七條規定警察人員加給
分勤務加給、技術加給、地域加給等，在職期間，依職務不同，領有警察專業補助費
警勤加給、主管加給、其他加給．．．等，然於退休時，被告僅核定發給本俸加年功
俸，按個人任職年資，計算發給退休金，其他現金給與概不計列，嗣雖依補償辦法分
三年補償，惟與應全額發給相差懸殊，按上揭各項加給，為對危險勞力職務警察人員
特別給與之對價酬勞，退休時應全額發給，方符法制，被告罔顧特別法優於普通法之
原則，概以一般公務人員之，適用公務人員退休法，排除警察人員管理條例特別法
之適用，認事用法難謂無違誤。三、按退休時公務人員退休法（以下簡稱退休法）第
八條規定：「本法所稱月俸額包括本俸及其他現金給與」、「前項其他現金給與之退
休金應發給數額由考試院會同行政院定之」，依據中央法規標準法第十三條規定「法
規明定自公布或發布日施行者，自公布或發布之日起算至第三日發生效力」。經查六
十八年一月二十四日修正公務人員退休法第十八條明定「本法自公布日施行」，未如
現行新公務人員退休法第十八條增訂第二項：本法修正條文施行日期，由考試院以命
令定之，是以舊退休法應自六十八年一月二十六日起生效應無疑義，唯自八十四年七
月一日修正公布施行長達十六年之久主管機關荒怠職守所致，未及時與有關機關行政
院訂定「其他現金給與」數額，對退警人員生活不顧，被告應負賠償之責，尤對公務
人員應得權益，主管機關理應負責全額發給「其他現金給與」，方符法則。四、行為
時公務人員退休法第八條第二項明定「其他現金給與之退休金應發給數額由考試院會
同行政院定之」。而行政院七十年六月十二日訂頒之全國軍公教人員待遇支給辦法第
七條對工作津貼及軍職幹部服勤加給，主管獎勵金，不列計退休金，完全排除公務人
員退休法第八條第一項其他現金給與，顯與立法精神有悖，逾越立法授權之範圍，牴
觸憲法第一百七十二條、中央法規標準法第十一條，命令不得牴觸法律之規定，且為
行政院單獨訂定發布，並未會銜考試院發布施行，其法規命令效力如何，令人質疑，
其違法不當行政命令，導致積欠退休公務人員退休金其他現金給與乃主管機關不依法
行政所造成。五、原處分、原決定、再訴願決定、對原告為申請補發退休金其他現金
給與差額，駁回所請，其理由之一引用七十八年九月二十九日大法官會議釋字第二四
六號解釋：略謂七十年六月十二日行政院訂頒全國軍公教人員待遇支給辦法對工作津
貼．．．等加給不列計退休金，乃係斟酌國家財力一節，其解釋係就當時政府財政困
難藉口，搪塞敷衍，推辭責任，固有其現實背景考量，反觀現今國庫充裕，在內政施
政行有餘力，每年尚編有所謂國際合作基金，援助落後國家發展經濟，改善他國人民
生活，難謂財力有困窘之說詞是項解釋，已因時空變易，早已不存在，自不能敷衍搪
塞，作為不予補發之藉口！顯與情、法、理有悖，純屬感情用事違心之論。六、八十
三年十一月二十三日人事行政局、主計、財政、銓部等單位與退休人員代表協調會
上對補償標準終於達成初步之共識．．．」以上所指退休人員代表為何人﹖如何產生
﹖有無受全體退休人員書面之委託﹖若無是項書面證明憑何資格代表全國退休人員執
行有關權利，義務事項，且其中有無退警人員代表，對御用代表擅自作主簽字同意，
原告無法苟同此項決議，當屬無效，毋庸置疑。七、退休金「其他現金給與」補發案
，銓部修正公布公務人員退休法時業經刪除，新法自‧７‧１施行。原告係為八
十四年以前退休人員，今竟以法令不溯既往，不適用舊法駁回，顯屬有違中央法規標
準法第四章法規之適用第十八條「各機關受理人民聲請許可案件適用法規時，除依其
性質適用行為時之法規外．．．但舊法規有利於當事人而新法規未廢除或禁止所聲請
之事項者，適用舊法規之規定」，以官僚體系一廂情願作法，有違法情理不當之極。
八、‧２‧大法官會議四四七號解釋文指出：月俸額包括月俸、公費和「其他現
金給與」，發給「其他現金給與」數額應依退職時法律所訂標準計算，因此原告所要
求補發之「其他現金給與」差額部分，自應依照大法官會議之解釋如數補發。綜上所
陳，本案原處分及訴願、再訴願決定迭予不准補發公務人員退休金其他現金給與差額
，顯有違法，爰特訴請賜予判決將之撤銷等語。
被告答辯意旨略謂︰查六十八年一月二十四日修正公布之公務人員退休法第八條規定
：「（第一項）本法所稱月俸額，包括實領本俸及其他現金給與。（第二項）前項其
他現金給與之退休金應發給數額，授權考試院及行政院審酌政府財政狀況及現職人員
待遇與退休人員所得合理平衡等因素加以考量訂定，並未明示應包括法定職務加給、
專業加給及地域加給等項目。再查公務人員退休法施行細則第十八條第一項規定：「
本法第八條所稱實領本俸，為依俸給法規定之實領本俸或年功俸。」準此，公務人員
退休金之計算，在考試院會同行政院訂定發布其他現金給與之退休金應發給數額前，
係以公務人員俸給法規定之「實領本俸或年功俸」為基礎，亦即以公務人員俸給法第
四條附表「公務人員俸給表」所列俸點折算之俸額為依據。而關於公務人員其他現金
給與之退休金應發給數額，考試院前於六十八年三月間曾函行政院洽商研訂，經行政
院審慎研究，基於各級政府財政負擔之考量及退休人員所得與現職人員待遇比較已能
維持相當平衡，乃於同年五月七日函復考試院宜仍暫照現職人員之本俸及本人實物代
金作為計算退休給與之標準。惟考試院仍極重視退休金內涵問題，自六十八年起復經
多次函請行政院洽商研訂，然仍基於上述理由而未訂定。嗣於七十八年二月及十一月
，銓部復兩度會同行政院人事行政局邀集財政部等有關機關開會研商，認為對於退
休金數額標準訂定與現職人員待遇如何維持合理平衡及各級政府財政負擔等問題，仍
有待深入研究，是以其他現金給與之退休金應發給數額，一直未予訂定。三、次查司
法院大法官會議釋字第二四六號解釋：「公務人員之退休及養老，依法固有請領退休
金及保險養老給付之權利，惟其給付標準如何，乃屬立法政策事項，仍應由法律或法
律授權之命令定之。公務人員退休法第八條第二項就同條第一項所稱『其他現金給與
』之退休金應發給數額，授權考試院會同行政院定之。．．．而七十年六月十二日行
政院訂頒之全國軍公教人員待遇支給辦法第七條則對工作津貼及軍職幹部服勤加給、
主管獎助金，不列入退休（役）、保險俸額內計算，乃係斟酌國家財力而為者，尚未
逾越立或立法授權之裁量範圍，與憲法並無牴觸。」故公務人員退休金其他現金給與
之退休金應發給數額，在考試院與行政院未會同訂定前，實無法據以執行。由於政府
多年來未能依公務人員退休法第八條第二項規定訂定公務人員退休金其他現金給與應
發給數額，且由於訂定上開應發給之合理數額確有困難，立法院乃於八十一年十二月
二十九日審議公務人員退休法部分條文修正草案時，通過刪除該項其他現金給與規定
，並作成附帶決議：「早期退休之公務人員，由於考試院及行政院迄未依據原法第八
條第二項訂定『其他現金給與』數額，致其權益遭受嚴重傷害。本法修正通過後早期
退休公務人員之權益，應由政府給與合理補償。」銓部及行政院人事行政局等有關
機關基於如訂定其他現金給與應發給數額，則將及追溯補發及優惠存款等問題，恐
非政府財力所能負擔，此一長久以來一直無法解決之問題，將更懸宕難決，乃依據上
開立法院之附帶決議，多次與財主機關及退休人員代表研商合理之補償方案，嗣於八
十三年十一月二十三日在行政院人事行政局、主計處、財政部及銓部與退休人員代
表協調會上，對於補償標準終於達成初步之共識，同意按同等級現職人員本俸之相當
百分比訂定補償標準，並決議由行政院人事行政局會同有關機關精算後提出結論。案
經行政院人事行政局積極協調財主機關及省市政府數度會商獲致共識意見，決定按退
休、撫卹、資遣人員八十五年度同等級現職公務人員俸額百分之十五作為每一基數之
補償金額，再乘以退休年資應領一次退休金基數之標準計算，並分三年發給。行政院
爰於八十四年七月三日以台八十四年人政給字第二四四八八號函將上述有關公教人員
退休金其他現金給與補償標準暨其相關意見函送考試院，考試院即交由銓部據以擬
具「公教人員退休金其他現金給與補償金發給辦法草案」，商得教育部、行政院人事
行政局及省市政府同意後，報經考試院於八十四年九月十四日院會審議通過，並於八
十四年十月十七日與行政院會銜發布施行，以為發放補償金之依據，並解決政府長久
以來無法訂定發給其他現金給與應發數額之問題。四、復查六十八年一月二十四日修
正公布之公務人員退休法第八條規定之其他現金給與之退休金應發給數額，係授權考
試院會同行政院訂定，是以該項其他現金給與並非等同於扣除本（年功）俸後之各項
法定加給總額，已如前述。且上開規定於八十二年一月二十日經總統明令修正公布公
務人員退休法時業經刪除，並自八十四年七月一日施行，有關其他現金給與之退休金
已無訂定發給之法源依據，準此，依上開公務人員退休法辦理退休之公務人員，其退
休金基數內涵及其他現金給與補償金均未包括本（年功）俸以外之各項加給。再查警
察人員管理條例第三十五條規定：「警察人員之退休除依左列規定外，適用公務人員
退休法之規定．．．」是以，同依上開公務人員退休法辦理退休之警察人員，其退休
金基數內涵及其他現金給與補償金自亦應不包括各項加給。又立法院在審議上開公務
人員退休法修正草案刪除上開規定時，已瞭解行政機關無法訂定補發其他現金給與之
退休金應發給數額，爰決議「由政府給與合理補償」，考試院與行政院乃據以訂定「
公教人員退休金其他現金給與補償金發給辦法」，以為適當之補償。此項為維護退休
公教人員之權益所訂定之法規命令，於法洵屬適當，並無違誤等語。
　　理  由
按公務人員退休法（指六十八年一月二十四日修正公布者，下同）第八條第一、二項
固規定「本法所稱月俸額，包括實領本俸及其他現金給與，前項其他現金給與之退休
金應發給數額，由考試院會同行政院定之」。然司法院釋字第二四六號業解釋：「公
務人員之退休及養老，依法固有請領退休金及保險養老給付之權利，惟其給付標準如
何，乃屬立法政策事項，仍應由法律或法律授權之命令定之。公務人員退休法第八條
第二項就同條第一項所稱「其他現金給與」之退休金應發給數額，授權考試院會同行
政院定之。．．．而七十年六月十二日行政院訂頒之全國公教人員待遇支給辦法第七
條則對工作津貼及軍職幹部服勤加給、主管獎助金，不列入退休（役）、保險俸額內
計算，乃係斟酌國家財力而為者，尚未逾越立法或立法授權之裁量範圍，與憲法並無
牴觸在案。查原告係被告退休人員，於八十六年四月十四日向被告申請補發公務人員
退休金其他現金給與差額，經被告引據銓部八十六年九月二十七日，八六台特二字
第一五二五八二二號函予以否准，原告不服，循序提起行政爭訟，主張依警察人員管
理條例規定，警察人員之俸給分本俸、年功俸及加給均以月計，其加給分勤務加給、
技術加給、地域加給，然退休時，僅領得本俸加年功俸，其他現金概不計列。嗣雖依
補償辦法分三年補償，惟與全額發給給相差懸殊，依特別法優於普通法之原則，本案
排除適用警察人員管理條例，難謂無違誤。行政院七十年六月十二日訂頒之全國軍公
教人員待遇支給辦法，對工作津貼，及軍職幹部服勤加給，主管獎勵金，不列計退休
金，完全排除公務人員退休法第八條第一項其他現金給與，顯牴觸憲法第一百七十二
條、中央法規標準法第十一條之規定，又原告係八十四年以前之退休人員，依中央法
規標準法第十八條規定，亦應適用舊法，且本案依大法官會議四四七號解釋，應如數
補發其他現金給與之差額部分云云。但查公務人員退休，依法固有請領退休金之權利
，惟其給與標準如何，乃屬立法政策事項，仍應由法律或由法律授權之命令定之。公
務人員退休法第一項雖規定「本法所稱月俸額，包括實領本俸及其他現金給與」。然
關於「其他現金給與」之退休金應發給數額，依同條第二項規定，係授權「考試院會
同行政院定之」，足見「其他現金給與」並非全部應併計退休金計算，而係授權考試
院會同行政院訂定其退休金應發給數額。良以，該條項所稱「其他現金給與」若係全
部應併計退休金計算，自無庸再授權「由考試院會同行政院定之」之必要。次查警察
人員管理條例第三十五條規定「警察人員之退休除依左列規定外，適用公務人員退休
法之規定」，則依公務人員退休法辦理之警察人員，其依警察人員管理條例第二十二
條、第二十七條規定之加給，即屬公務人員退休法第八條所稱之「其他現金給與」，
為「其他現金給與」所涵蓋，自不得再據警察人員管理條例為主張。再查公務人員退
休法第八條第二項規定由考試院會同行政院訂定公務人員退休金其他現金給與應發給
數額，考試院與行政院因考量政府財政狀況及現職人員待遇與退休人員所得合理平衡
等因素，雖遲未訂定，惟立法院於八十一年十二月二十九日審議公務人員退休法部分
條文修正草案時，通過刪除該條項其他現金給與之規定，作成附帶決議：「早期退休
之公務人員，由於考試院及行政院迄未依據原法第八條第二項訂定『其他現金給與』
數額，致其權益遭受嚴重傷害。本法修正通過後早期退休公務人員之權益，應由政府
給與合理補償。」考試院會同行政院經與有關機關數度協商，終於八十四年十月十七
日會銜發布「公教人員退休金其他現金給與補償金發給辦法」，該辦法既係考試院會
同行政院依據公務人員退休法第八條第二項規定之授權及立法院之附帶決議，予以訂
定，參照上開司法院二四六號解釋，尚未逾越立法授權之裁量範圍，與憲法並無牴觸
。原告所訴，依特別法優於普通法原則，本案應適用警察人員管理條例規定核計退休
金其他現金給與差額部分云云，衡屬其個人法律見解之歧異，難予憑取。至所舉政務
官退職酬勞，因所適用之法律不同，亦難援引為本案之論據。從而，被告核駁原告補
發退休金其他現金給與之申請，揆諸首揭法條及解釋，並無違誤。一再訴願決定遞予
維持，亦均無不合。原告起訴意旨，難謂有理由。
據上論結，本件原告之訴為無理由，爰依行政訴訟法第二十六條後段，判決如主文。
中    華    民    國     八十八      年      十      月     二十八      日
                    行 政 法 院 第 六 庭
                                審 判 長 評  事      鍾  曜  唐
                                         評  事      徐  樹  海
                                         評  事      高  啟  燦
                                         評  事      林  家  惠
                                         評  事      劉  鑫  楨
右  正  本  證  明  與  原  本  無  異
                                         法院書記官  陳  盛  信
中    華    民    國     八十八      年     十一     月       一        日
